【裁判字號】    90,台上,1579
【裁判日期】    900315
【裁判案由】    殺人未遂等罪
【裁判全文】
最高法院刑事判決                                九十年度台上字第一五七九號
    上  訴  人  乙○○
                甲○○
右上訴人等因殺人未遂等罪案件，不服台灣高等法院中華民國八十七年十一月二十五
日第二審判決（八十七年度上訴字第三五九五號，起訴案號：台灣板橋地方法院檢察
署八十六年度偵字第一五八○九、一七八七六號），提起上訴，本院判決如左：
    主  文
原判決撤銷，發回台灣高等法院。
    理  由
本件原判決認定上訴人乙○○於民國八十二年十二月間某日，因其友人廖嘉俊（已死
亡）將其所有槍枝管制編號為0000000000號之美國BERETTA 廠製造口徑九
ＭＭ制式半自動手槍一把與可供軍用之子彈五顆及槍枝管制編號為00000000
00號之美國SMITH & WESSON廠製造口徑九ＭＭ半自動手槍一把與可供軍用之子彈二
顆持至台北縣土城市○○路二十一號二樓乙○○住處，交付乙○○保管，乙○○竟未
經主管機關許可，即在其上址住處，無故持有前述制式手槍二把及子彈七顆。迨至八
十六年六月十日晚上二十一時二十五分許，乙○○與上訴人甲○○及綽號「阿偉」、
「阿山」之不詳姓名年籍成年男子，同往位於台北縣三峽鎮○○路一之六號「世外桃
源ＫＴＶ」飲酒、唱歌，乙○○如廁時與李弘儒發生口角爭執，乙○○竟另行起意，
基於殺人之犯意，私自返回住處拿取前開槍枝管制編號0000000000號美國
BERETTA 廠製造口徑九ＭＭ制式半自動手槍一把（內有可供軍用之子彈五顆）返回「
世外桃源ＫＴＶ」，即與甲○○及「阿偉」、「阿山」共同基於殺人之犯意聯絡，及
甲○○、「阿偉」、「阿山」共同意圖供犯罪之用，未經許可，無故持有上開槍彈之
犯意，由「阿偉」、「阿山」其中一人另持不明類似手槍之物（未扣案已滅失），進
入李弘儒與友人簡文旗等所在之「世外桃源ＫＴＶ」第二貴賓包廂內理論，甲○○入
內後，即以其腳踢擊李弘儒頭部，並由乙○○持前述制式半自動手槍朝李弘儒射擊二
槍均擊中李弘儒之右大腿處，第三槍則因卡彈而未擊發，嗣乙○○拉滑套子彈跳出掉
在現場，經警扣案，甲○○等四人見李弘儒中槍後，隨即分頭逃逸，李弘儒則經在場
友人緊急送醫急救，始倖免於難，嗣於八十六年七月二十一日，乙○○於警方尚未發
覺前，持上開編號0000000000號半自動手槍一把及子彈二顆向警方自首等
情，因而撤銷第一審之科刑判決，改判依想像競合犯關係，從一重論處乙○○未經許
可無故持有手槍（累犯）罪刑；又共同殺人未遂（累犯）罪刑。另依想像競合犯、牽
連犯關係，從一重論處甲○○共同殺人未遂罪刑，固非無見。
惟查：(一)按犯槍砲彈藥刀械管制條例第十九條第一項所列舉之罪，依個案情節符合比
例原則部分，固應適用該條例宣告保安處分；至不符合部分而應宣告保安處分者，則
仍由法院斟酌刑法第九十條第一項規定之要件，依職權為之，於此，自無刑法第二條
第二項之適用，亦即仍有從新從輕原則之適用，司法院大法官會議釋字第四七一號解
釋釋示甚明。因之，凡在上開條例八十六條十一月二十四日修正公布前，犯該條例第
十九條第一項所列之罪，除合於刑法第九十條第一項之情形，得依該條項宣付保安處
分外，依刑法第二條第一項從新從輕原則之規定，即不得宣付強制工作。本件依原判
決認定之事實，乙○○持有槍彈之行為，係於八十二年十二月某日至八十六年七月二
十一日間，揆諸首揭說明，應無修正後上開條例第十九條第一項之適用，乃原判決依
該條項之規定，宣告乙○○應於刑之執行完畢或赦免後令入勞動場所強制工作三年，
即有適用法則不當之違誤。究竟乙○○是否符合刑法第九十條第一項之情形，而得宣
付保安處分，仍應由原審詳加調查審認。(二)原判決事實認定，乙○○之持有本件半自
動手槍二把及可供軍用之子彈七顆，乃係其友人廖嘉俊持至其住處交其保管而持有。
苟此項認定屬實，則乙○○此部分所為，應係犯修正前槍彈藥刀械管制條例第七條
第四項之未經許可無故寄藏手槍罪及同條例第十一條第三項之未經許可無故寄藏子彈
罪（本院七十四年台上字第三四○○號判例參照）。乃原判決論以同條項之未經許可
無故持有手槍罪及未經許可無故持有子彈罪，其法則之適用亦有違誤。且其原先既係
寄藏手槍、子彈，則其嗣後取出上開槍彈，持以殺人，其持有槍彈行為與原先之寄藏
槍彈及嗣後之殺人行為，其間之關係如何﹖原判決未予論述，亦有可議。(三)原判決既
認定甲○○共犯未經許可無故持有手槍罪、未經許可無故持有子彈罪及殺人未遂罪，
並依想像競合犯、牽連犯規定，從一重之殺人未遂罪處斷，自應於主文內諭知沒收其
共同持有之手槍、子彈，乃原判決主文欄甲○○項下，並未諭知沒收其所共同持有之
槍、彈，亦有判決不適用法則之違法。(四)乙○○、甲○○一再辯稱：乙○○僅係基於
傷害之意，而欲教訓李弘儒，否則，如有殺人之意，則會朝李弘儒身體重要部位射擊
，不會近距離只射擊李弘儒之右大腿等語。究竟乙○○與李弘儒發生口角爭執，返回
住處取槍時，是否先與甲○○、「阿偉」、「阿山」商議欲殺害李弘儒或僅欲教訓李
弘儒﹖詳情如何，仍應詳予調查審認。上訴人等上訴意旨，執以指摘原判決違法，非
無理由，應認有撤銷發回更審之原因。
據上論結，應依刑事訴訟法第三百九十七條、第四百零一條，判決如主文。
中      華      民      國     九十     年      三      月     十五     日
                              最高法院刑事第十庭
                                  審判長法官  莊  登  照
                                        法官  洪  明  輝
                                        法官  蔡  清  遊
                                        法官  黃  一  鑫
                                        法官  林  秀  夫
      右正本證明與原本無異
                                              書  記  官
中      華      民      國     九十     年      三      月    二十二    日


司法院資訊處製作；財團法人民間司法改革基金會備份。
